ACORDAO-COMPLETO-2467491

ACÓRDÃO 725/2021 ATA 10/2021 - PLENÁRIO

VISTOS, relatados e discutidos estes autos de Solicitação do Congresso Nacional, encaminhada pelo então Presidente da Comissão de Transparência, Governança, Fiscalização e Controle e Defesa do Consumidor do Senado Federal (CTFC) , ex-Senador Ataídes Oliveira, por meio do Of. 42/2018/CTFC, de 10/10/2018, por intermédio da qual requer a realização de auditoria sobre a renovação antecipada dos contratos de concessão de ferrovias originalmente pactuados com a Companhia Vale do Rio Doce (atual Vale S.A.) , nos termos do Requerimento-CTFC 29/2018, de autoria do ex-Senador Ricardo Ferraço,
ACORDAM os Ministros do Tribunal de Contas da União, reunidos em Sessão do Plenário, ante as razões expostas pelo Relator, em:
9.1. encaminhar à Comissão de Transparência, Governança, Fiscalização e Controle e Defesa do Consumidor do Senado Federal (CTFC) cópia integral dos processos TC Processo 018.841/2019-8 e TC Processo 018.842/2019-4, conforme determinado no subitem 9.5 do Acórdão 297/2020-TCU-Plenário;
9.2. considerar integralmente atendida esta solicitação de fiscalização, nos termos do art. 14, inciso IV, da Resolução-TCU 215/2008;
9.3. juntar cópia desta deliberação aos processos TC Processo 018.841/2019-8 e TC Processo 018.842/2019-4, nos termos do art. 14, inciso V, da Resolução-TCU 215/2008; e
9.4. arquivar estes autos, com fundamento no art. 14, inciso IV, da Resolução-TCU 215/2008 c/c art. 169, inciso V, do RITCU.

Solicitação do Congresso Nacional em que se requer a realização de auditoria sobre a renovação antecipada dos contratos de concessão de ferrovias originalmente pactuados com a Companhia Vale do Rio Doce.

Agência Nacional de Transportes Terrestres (ANTT); Ministério da Infraestrutura.

3. Interessados/Responsáveis: não há.

13.1. Ministros presentes: Ana Arraes (Presidente), Walton Alencar Rodrigues, Benjamin Zymler, Augusto Nardes, Aroldo Cedraz, Raimundo Carreiro, Bruno Dantas (Relator) e Jorge Oliveira.
13.2. Ministro-Substituto convocado: Marcos Bemquerer Costa.
13.3. Ministros-Substitutos presentes: Augusto Sherman Cavalcanti, André Luís de Carvalho e Weder de Oliveira.

BRUNO DANTAS

Por registrar as principais ocorrências no andamento dos autos até o momento, resumindo os fundamentos das peças acostadas, adoto como relatório, com os ajustes necessários, a instrução da secretaria responsável pela análise do processo (peça 13) , que contou com a anuência do corpo diretivo da unidade (peças 14 e 15) :
"INTRODUC¿A¿O
1. Trata-se de Solicitação do Congresso Nacional (SCN) por meio do encaminhamento feito pelo ex-Senador Ataídes Oliveira, então Presidente da Comissão de Transparência, Governança, Fiscalização e Controle e Defesa do Consumidor do Senado Federal, ao apreciar o Requerimento 29, de 2018, de autoria do ex-Senador Ricardo Ferraço, que requer a este Tribunal auditoria sobre a renovação antecipada dos contratos de concessão de ferrovias originalmente pactuados com a Companhia Vale do Rio Doce.
HISTÓRICO
2. O Tribunal recebeu o Ofício 42/2018-CTFC, de 10/10/2018, de autoria do então Senador Ataídes Oliveira, presidente da Comissão de Transparência, Governança, Fiscalização e Controle e Defesa do Consumidor do Senado Federal (peça 1) .
3. O ofício em apreço contém em seu anexo o Requerimento 29/2018, que menciona que no caso particular da eventual renovação antecipada dos contratos de concessão de ferrovias originalmente pactuados com a Companhia Vale do Rio Doce, noticia-se que o valor a ser exigido como contrapartida de investimentos seria de R$ 4 bilhões e que a Secretaria de Desenvolvimento do Estado do Espírito Santo - SEDES, em Nota Técnica expedida sobre a prorrogação antecipada da concessão, considerou que o valor dos investimentos projetados pelo Governo Federal estaria subdimensionado quando comparado à rentabilidade do negócio.
4. Em face disso, a Comissão solicita ao TCU auditoria sobre a renovação antecipada dos contratos de concessão de ferrovias originalmente pactuados com a Companhia Vale do Rio Doce, especificamente sobre os contratos de concessão da Estrada de Ferro Carajás (EFC) e da Estrada de Ferro Vitoria Minas (EFVM) .
5. Anteriormente, o Acórdão 297/2020-TCU-Plenário, de Relatoria do Min. Bruno Dantas, além de encaminhar à Comissão de Transparência, Governança, Fiscalização e Controle e Defesa do Consumidor do Senado Federal (CTFC) cópia das peças 76 e 79 do processo TC Processo 018.841/2019-8 e das peças 79 e 84 do processo TC Processo 018.842/2019-4, havia informado ao Exmo. Sr. Presidente da CTFC que este Tribunal encaminharia cópia integral dos aludidos processos tão logo fossem julgados.
EXAME TÉCNICO
6. As fiscalizações pretendidas por esta SCN foram realizadas por meio dos processos de desestatização referentes à análise dos atos e procedimentos preparatórios para a prorrogação antecipada dos contratos de concessão da Estrada de Ferro Carajás (TC Processo 018.841/2019-8) e da Estrada de Ferro Vitória a Minas (TC Processo 018.842/2019-4) , ambos de relatoria do Exmo. Ministro Bruno Dantas. Os dois processos de desestatização tiveram a instrução realizada pela Unidade Técnica por meio de seus Relatórios finais (peça 132 do TC Processo 018.841/2019-8 e peça 122 do TC Processo 018.842/2019-4) .
TC Processo 018.841/2019-8 - Estrada de Ferro Carajás (EFC) 
7. O TC Processo 018.841/2019-8 tratou de Relatório de Desestatização dos atos e procedimentos preparatórios para a prorrogação antecipada do contrato de concessão da Estrada de Ferro Carajás (EFC) , proposta com base nos documentos encaminhados a este Tribunal após a realização da Audiência Pública 9/2018 e aprovação da Diretoria da Agência Nacional de Transportes Terrestres (ANTT) e do Ministério da Infraestrutura.
8. No relatório final da fiscalização, apontaram-se irregularidades quanto aos procedimentos de avaliação e indenização da base de ativos, à metodologia de cômputo da tarifa de transporte de carga própria da vale, bem como quanto à projeção de demanda e ao WACC utilizado nos estudos da prorrogação antecipada da Estrada de Ferro Carajás e quanto à vantajosidade da prorrogação antecipada pela desproporcionalidade dos termos propostos em face do volume de investimentos obrigatórios previstos ao longo da vigência do prazo concessório prorrogado, concluindo-se pela impossibilidade da Unidade Técnica manifestar-se favoravelmente ao prosseguimento da proposta de prorrogação antecipada.
9. O relatório da desestatização foi apreciado e as propostas examinadas e julgadas mediante o Acórdão 1946/2020-TCU-Plenário, de Relatoria do Min. Bruno Dantas. Nesse sentido, a prorrogação antecipada da Estrada de Ferro Carajás foi autorizada, condicionada ao cumprimento das seguintes determinações e recomendações:
ANTT
'9.1. dar ciência à Agência Nacional de Transportes Terrestres (ANTT) de que foram encontradas inconsistências e irregularidades nos estudos técnicos prévios de que trata o art. 8º da Lei 13.448/2017, assim como na minuta de termo aditivo para a prorrogação antecipada da Estrada de Ferro Carajás (EFC) , as quais devem ser saneadas previamente à assinatura do aditivo pretendido;
9.2. determinar à Agência Nacional de Transportes Terrestres (ANTT) , com fulcro no art. 43, inciso I, da Lei 8.443/1992, c/c art. 250, inciso II, do Regimento Interno do TCU, dando ciência a este Tribunal acerca das medidas adotadas com antecedência mínima de 15 (quinze) dias da data da assinatura do termo aditivo, que:
9.2.1. adote medidas para se assegurar de que os bens que integram a base de ativos da concessão e que foram considerados na modelagem-econômica da prorrogação antecipada são essenciais à prestação do serviço público em observância aos arts. 29, inciso VI, da Lei 8.987/1995 e 24, inciso VIII, da Lei 10.233/2001, e à cláusula décima sexta, incisos I e III, do contrato de concessão celebrado em 30/6/1997, facultando-lhe a possibilidade de compatibilizar a minuta de termo aditivo da EFC aos termos e procedimentos estabelecidos na minuta final do aditivo relativo à prorrogação da Malha Paulista, apreciada pelo Acórdão 2876/2019-TCU-Plenário; (seções III.1 e III.2 do voto) 
9.2.2. adote providências para que a base de ativos da EFC incluída na modelagem econômico-financeira considere, em alguma medida, a partir de critérios de risco e materialidade, as análises empreendidas por ocasião das autorizações de investimentos expedidas pela Agência Reguladora, em observância aos arts. 29, inciso VI, da Lei 8.987/1995 e 24, incisos VIII e IX, da Lei 10.233/2001, e às cláusulas décima, inciso I, e décima sexta, inciso III, do contrato de concessão celebrado em 30/6/1997, facultando-lhe o juízo de conveniência e oportunidade quanto ao momento de efetuar essa avaliação, desde que condicionada à inclusão de regras contratuais objetivas quanto ao reequilíbrio econômico-financeiro, na hipótese de o fazer após a celebração do termo aditivo de prorrogação; (seção III.3 do voto) 
9.2.3. inclua, na minuta de termo aditivo da EFC, cláusula prevendo mecanismo de revisão periódica, lastreado em fórmula paramétrica, com vistas a repartir, com o Poder Concedente, as receitas que excederem aquelas inicialmente previstas pela ANTT na modelagem econômico financeira, mediante ajuste no valor de outorga ao longo da vigência da concessão, com base nos princípios da eficiência, economicidade e interesse público, assim como artigo 8º da Lei 13.448/2017, a exemplo do que foi feito em atendimento ao subitem 9.3.19 do Acórdão 2876/2019-TCU-Plenário; (seção IV do voto) 
9.2.4. adote medidas com vistas a mitigar o risco de que despesas de natureza operacional, que deveriam constar da base de cálculo da tarifa adotada na modelagem econômico-financeira, tenham sido registradas no ativo imobilizado referente ao exercício de 2017, a título de sustaining capital, promovendo os respectivos ajustes na modelagem econômico-financeiro, em observância ao princípio da economicidade e aos arts. 8º da Lei 13.448/2017, e 24, inciso II, da Lei 10.233/2001; (seção V.2 do voto) 
9.2.5. promova os ajustes necessários nas tarifas de transporte de cargas destinadas ao mercado interno, com vistas a considerar as alíquotas de tributos indiretos incidentes no transporte de minério de ferro da Vale S.A. ou de terceiros, e a desconsiderar a incidência de ICMS nas receitas de transporte de cargas obtidas do Sistema de Acompanhamento e Fiscalização do Transporte Ferroviário (SAFF) , em observância ao princípio da economicidade e ao art. 8º da Lei 13.448/2017; (seção V.3 do voto) 
9.2.6. inclua no fluxo de caixa e no caderno de obrigações somente as intervenções para a solução de conflitos urbanos que tenham prazo determinado de conclusão, em respeito ao art. 104, inciso II, do Código Civil e aos princípios da eficiência e da economicidade, a exemplo do que foi feito em atendimento ao subitem 9.3.8 do Acórdão 2876/2019-TCU-Plenário; (seções VII e IX do Voto) 
9.2.7. defina, por meio de projetos e demais peças técnicas, os elementos necessários à caracterização adequada e suficiente das intervenções que serão previstas no caderno de obrigações para minimização dos conflitos urbanos, tendo por base estudos preliminares e diagnósticos qualificados sobre a situação dos conflitos, de modo a possibilitar análise prévia da viabilidade técnica, financeira e social em face dos custos aproximados previstos, bem assim a estabelecer referencial técnico no contrato para o julgamento das propostas de projeto apresentadas pela concessionária, em respeito ao art. 104, inciso II, do Código Civil e aos princípios da eficiência, da transparência e da economicidade, a exemplo do que foi feito em atendimento ao subitem 9.3.9 do Acórdão 2876/2019-TCU-Plenário; (seções VII e IX do Voto) 
9.2.8. inclua, na documentação anexa ao termo aditivo do contrato, cronograma factível das intervenções previstas para minimização de conflitos urbanos, com base nos elementos mínimos de projeto a serem previstos no caderno de obrigações, em atendimento ao art. 7º da Lei 13.448/2017, a exemplo do que foi feito em atendimento ao subitem 9.3.11 do Acórdão 2876/2019-TCU-Plenário; (seções VII e IX do Voto) 
9.2.9. considere, na modelagem econômico-financeira, os benefícios fiscais decorrentes dos investimentos a serem realizados pela concessionária na resolução dos conflitos urbanos, por força do art. 8, §1º, da Lei 13.448/2017, a exemplo do que foi feito em atendimento ao subitem 9.3.17 do Acórdão 2876/2019-TCU-Plenário; (seção IX do Voto) 
9.2.10. compatibilize os valores de garantia de execução com o cronograma de investimento das intervenções para a solução de conflitos, em conformidade com o art. 23, inciso V, c/c parágrafo único, inciso II, do mesmo artigo da Lei 8.987/1995 e com o art. 7º da Lei 13.448/2017, a semelhança do que foi determinado nos subitens 9.3.12 e 9.3.13 do Acórdão 2876/2019-TCU-Plenário; (seção IX do Voto) 
9.2.11. ajuste a seção 9 da minuta de termo aditivo, com o objetivo de explicitar, de forma analítica e exaustiva, como se dará o uso compartilhado da ferrovia por meio de operadores ferroviários independentes (OFI) , a fim de atender o art. 9º, inciso III, da Lei 13.448/2017, a semelhança do que foi feito em atendimento ao subitem 9.3.20 do Acórdão 2876/2019-TCU-Plenário; (seção IX do Voto) 
9.2.12. promova adequação da redação da cláusula 33.2 da minuta de termo aditivo ao disposto nos §§ 5º e 6º do art. 25 da Lei 13.448/2017, deixando expresso que os bens da concessão a serem revertidos deverão possibilitar o atendimento da capacidade de transporte e a qualidade dos serviços, conforme condições pactuadas no contrato e vigentes ao tempo da extinção da concessão, a semelhança do que foi feito em atendimento ao subitem 9.3.20 do Acórdão 2876/2019-TCU-Plenário; (seção IX do Voto) 
9.2.13. suprima a hipótese de exclusão de risco da concessão prevista no item 'ii' da cláusula 31.2 da minuta de termo aditivo, por força do disposto no art. 65, inc. II, alínea 'd', da Lei 8.666/1993, c/c o art. 2º, inciso II, da Lei 8.987/1995, a semelhança do que foi determinado nos subitens 9.2.6 do Acórdão 2.195/2018 e 9.3.21 do Acórdão 2876/2019-TCU-Plenário; (seção IX do Voto) 9.2.14. compatibilize a cláusula de compromisso arbitral da minuta de termo aditivo da EFC aos procedimentos estabelecidos no Decreto 10.025/2019, consoante preconiza o art. 5º, § 1º, inciso IV, da referida norma; (seção IX do Voto) 
9.3. determinar à Agência Nacional de Transportes Terrestres (ANTT) , com fulcro no art. 43, inciso I, da Lei 8.443/1992, c/c art. 250, inciso II, do Regimento Interno do TCU, que, no prazo de 120 dias, a contar da celebração do termo aditivo de prorrogação, divulgue, em local de fácil acesso no sítio eletrônico da ANTT, informações que viabilizem o acompanhamento e controle pela sociedade, a exemplo das seguintes: relação completa de obras e demais intervenções previstas em cada cidade, o respectivo cronograma físico contendo datas de início e término de cada investimento por cidade, avaliação das metas contratuais de desempenho do concessionário, entre outros dados que se considerem relevantes, com fundamento nos arts. 6º, 7º e 8º da Lei 12.527/2011, a semelhança do que foi feito em atendimento ao subitem 9.4.3 do Acórdão 2876/2019-TCU-Plenário; (seção IX do Voto) 
9.4. recomendar à Agência Nacional de Transportes Terrestres (ANTT) , com fulcro no art. 250, inciso II, do Regimento Interno do TCU, que avalie a conveniência e a oportunidade de adotar as seguintes medidas:
9.4.1. aperfeiçoar as normas que versem sobre investimento regulatório na exploração de infraestrutura ferroviária notadamente no que toca à classificação de capex recorrente/sustaining capital a título de investimento, a fim de conferir maior segurança jurídica sobre esse tema; (seção III.1 do voto) 
9.4.2. regulamentar os critérios a serem utilizados na modelagem econômico-financeira de concessões e de prorrogações antecipadas, reduzindo a subjetividade da escolha dos parâmetros, a fim de conferir maior segurança jurídica e estabilidade ao estudo técnico a que alude o art. 8º da Lei 13.448/2017; (seção V.1 do voto) 
9.4.3. mitigar o risco de reversão de bens demasiadamente antigos, superados em termos de desempenho e tecnologia, na extinção do contrato, por exemplo fixando a idade máxima de vagões e locomotivas, em observância às condições de atualidade, eficiência e continuidade previstas no art. 6º, § 1º, da Lei 8.987/1995 e ao art. 3º da Lei 13.448/2017;'
Ministério da Infraestrutura
'9.5. recomendar ao Ministério da Infraestrutura, com fulcro no art. 250, inciso II, do Regimento Interno do TCU, que avalie a conveniência, a oportunidade e a viabilidade, de incluir, no âmbito da prorrogação antecipada da EFC:
9.5.1. a implantação do ramal entre Estreito (MA) e Balsas (MA) , a título de investimento obrigatório;
9.5.2. investimentos ferroviários no estado do Pará, a título de investimento obrigatório;
9.6. informar ao Ministério da Infraestrutura e à Agência Nacional de Transportes Terrestres que não há óbice em direcionar recursos do saldo livre do fluxo de caixa (valor de outorga) da modelagem econômico-financeira da prorrogação antecipada da EFC para a aquisição de trilhos pela concessionária, e à sua entrega à Valec, para aplicação em sua malha ou em outra de interesse da administração, com fundamento no art. 25, § 1º, da Lei 13.448/2017, desde que, previamente à celebração do termo aditivo, o Poder Concedente discipline detalhadamente a forma de implementação desta nova diretriz, a exemplo dos procedimentos concernentes ao atendimento das especificações técnicas, ao rastreamento, à garantia, à guarda do material, à economicidade, à contabilização dos dispêndios, ao cronograma e ao direcionamento à malha que efetivamente tenha condições de instalação desses trilhos, mitigando os riscos de desvio dos princípios que nortearam a mencionada autorização legal; (seção VIII do voto) 
9.7. ordenar à Secretaria de Fiscalização de Infraestrutura Portuária e Ferroviária o monitoramento das determinações e recomendações proferidas neste acórdão;
9.8. ordenar à Secretaria-geral de Controle Externo que, em atenção ao art. 5º da Lei 13.334/2016, oriente as secretarias do Tribunal com atribuições relacionadas a empreendimentos qualificados no Programa de Parceria de Investimentos que, na hipótese de formulação de proposta de mérito de caráter prejudicial à continuidade do feito, indague ao relator acerca da necessidade de exame dos demais documentos do processo, a fim de compatibilizar o § 6º do art. 9º da Instrução Normativa-TCU 81/2018 ao que dispõe o art. 157 do RITCU;
9.9. indeferir, com fundamento no art. 146 do RITCU, o pedido de habilitação como interessado formulado pela Federação das Associações Comunitárias de Marabá/PA (FECOM) ; e
9.10. dar ciência desta deliberação à Agência Nacional de Transportes Terrestres (ANTT) , ao Ministério da Infraestrutura, à Vale S.A. e à Federação das Associações Comunitárias de Marabá/PA (FECOM) .'
TC Processo 018.842/2019-4 - Estrada de Ferro Vitória a Minas (EFVM) 
10. O TC Processo 018.842/2019-4 tratou de Relatório de Desestatização dos atos e procedimentos preparatórios para a prorrogação antecipada do contrato de concessão da Estrada de Ferro Vitoria a Minas (EFVM) , proposta com base nos documentos encaminhados a este Tribunal após a realização da Audiência Pública 8/2018 e aprovação da Diretoria da Agência Nacional de Transportes Terrestres (ANTT) e do Ministério da Infraestrutura.
11. O Relatório final da fiscalização apontou que foram verificadas irregularidades no que tange aos procedimentos de avaliação e indenização da base de ativos, à metodologia de cômputo da tarifa de transporte de carga própria da Vale, bem como quanto à projeção de demanda e ao WACC utilizado nos estudos da prorrogação antecipada da Estrada de Ferro Vitoria a Minas, quanto ao direcionamento do resultado da modelagem econômico financeira e quanto a investimentos adicionais por não considerar a vedação de inclusão de investimentos adicionais indefinidos na minuta de termo aditivo, tendo em vista o art. 7º da Lei 13.448/2017 e o art. 104, inciso II, da Lei 10.406/2002. Diante disso, a Unidade Técnica concluiu pela impossibilidade de se manifestar favoravelmente ao prosseguimento da proposta de prorrogação.
12. O relatório da fiscalização foi apreciado e as propostas examinadas e julgadas mediante o Acórdão 1947/2020-TCU-Plenário, de Relatoria do Min. Bruno Dantas. A prorrogação antecipada da EFVM foi autorizada. No entanto, determinações e recomendações foram expedidas com fins de ajuste nos estudos e nos documentos jurídicos abaixo reproduzidos:
13. Na decisão, o TCU decidiu por elaborar os seguintes encaminhamentos:
ANTT
'9.1. dar ciência à Agência Nacional de Transportes Terrestres (ANTT) de que foram encontradas inconsistências e irregularidades nos estudos técnicos prévios de que trata o art. 8º da Lei 13.448/2017, assim como na minuta de termo aditivo para a prorrogação antecipada da Estrada de Ferro Vitória a Minas (EFVM) , as quais devem ser saneadas previamente à assinatura do aditivo pretendido;
9.2. determinar à Agência Nacional de Transportes Terrestres (ANTT) , com fulcro no art. 43, inciso I, da Lei 8.443/1992, c/c art. 250, inciso II, do Regimento Interno do TCU, dando ciência a este Tribunal acerca das medidas adotadas com antecedência mínima de 15 (quinze) dias da data da assinatura do termo aditivo, que:
9.2.1. adote medidas para se assegurar de que os bens que integram a base de ativos da concessão e que foram considerados na modelagem-econômica da prorrogação antecipada são essenciais à prestação do serviço público em observância aos arts. 29, inciso VI, da Lei 8.987/1995 e 24, inciso VIII, da Lei 10.233/2001, e à cláusula décima sexta, incisos I e III, do contrato de concessão celebrado em 30/6/1997, facultando-lhe a possibilidade de compatibilizar a minuta de termo aditivo da EFVM aos termos e procedimentos estabelecidos na minuta final do aditivo relativo à prorrogação da Malha Paulista, apreciada pelo Acórdão 2876/2019-TCU-Plenário; (seções III.1 e III.2 do voto) 
9.2.2. adote providências para que a base de ativos da EFVM incluída na modelagem econômico-financeira considere, em alguma medida, a partir de critérios de risco e materialidade, as análises empreendidas por ocasião das autorizações de investimentos expedidas pela Agência Reguladora, em observância aos arts. 29, inciso VI, da Lei 8.987/1995 e 24, incisos VIII e IX, da Lei 10.233/2001, e às cláusulas décima, inciso I, e décima sexta, inciso III, do contrato de concessão celebrado em 30/6/1997, facultando-lhe promover juízo de conveniência e oportunidade quanto ao momento de efetuar essa avaliação, desde que condicionada à inclusão de regras contratuais objetivas quanto ao reequilíbrio econômico-financeiro, na hipótese de o fazer após a celebração do termo aditivo de prorrogação; (seção III.3 do voto) 
9.2.3. inclua, na minuta de termo aditivo da EFVM, cláusula prevendo mecanismo de revisão periódica, lastreado em fórmula paramétrica, com vistas a repartir, com o Poder Concedente, as receitas que excederem aquelas inicialmente previstas pela ANTT na modelagem econômico-financeira, mediante ajuste no valor de outorga ao longo da vigência da concessão, com base nos princípios da eficiência, economicidade e interesse público, assim como artigo 8º da Lei 13.448/2017 a exemplo do que foi feito em atendimento ao subitem 9.3.19 do Acórdão 2876/2019-TCU-Plenário; (seção IV do voto) 
9.2.4. adote providências para mitigar o risco de que despesas de natureza operacional, que deveriam constar da base de cálculo da tarifa adotada na modelagem econômico-financeira, tenham sido registradas no ativo imobilizado referente ao exercício de 2017, a título de sustaining capital, promovendo os respectivos ajustes na modelagem econômico-financeiro, em observância ao princípio da economicidade e aos arts. 8º da Lei 13.448/2017, e 24, inciso II, da Lei 10.233/2001; (seção V.2 do voto) 
9.2.5. promova os ajustes necessários nas tarifas de transporte de cargas destinadas ao mercado interno, com vistas a considerar as alíquotas de tributos indiretos incidentes no transporte de minério de ferro da Vale S.A. ou de terceiros, e a desconsiderar a incidência de ICMS nas receitas de transporte de cargas obtidas do Sistema de Acompanhamento e Fiscalização do Transporte Ferroviário (SAFF) , em observância ao princípio da economicidade e ao art. 8º da Lei 13.448/2017; (seção V.3 do voto) 
9.2.6. inclua no fluxo de caixa e no caderno de obrigações somente as intervenções para a solução de conflitos urbanos que tenham prazo determinado de conclusão, em respeito ao art. 104, inciso II, do Código Civil e aos princípios da eficiência e da economicidade, a exemplo do que foi feito em atendimento ao subitem 9.3.8 do Acórdão 2876/2019-TCU-Plenário; (seção XI do Voto) 
9.2.7. defina, por meio de projetos e demais peças técnicas, os elementos necessários à caracterização adequada e suficiente das intervenções que serão previstas no caderno de obrigações para minimização dos conflitos urbanos, tendo por base estudos preliminares e diagnósticos qualificados sobre a situação dos conflitos, de modo a possibilitar análise prévia da viabilidade técnica, financeira e social em face dos custos aproximados previstos, bem assim a estabelecer referencial técnico no contrato para o julgamento das propostas de projeto apresentadas pela concessionária, em respeito ao art. 104, inciso II, do Código Civil e aos princípios da eficiência, da transparência e da economicidade, a exemplo do que foi feito em atendimento ao subitem 9.3.9 do Acórdão 2876/2019-TCU-Plenário; (seção XI do Voto) 
9.2.8. inclua, na documentação anexa ao termo aditivo do contrato, cronograma factível das intervenções previstas para minimização de conflitos urbanos, com base nos elementos mínimos de projeto a serem previstos no caderno de obrigações, em atendimento ao art. 7º da Lei 13.448/2017, a exemplo do que foi feito em atendimento ao subitem 9.3.11 do Acórdão 2876/2019-TCU-Plenário; (seção XI do Voto) 
9.2.9. considere, na modelagem econômico-financeira, os benefícios fiscais decorrentes dos investimentos a serem realizados pela concessionária na resolução dos conflitos urbanos, por força do art. 8, §1º, da Lei 13.448/2017, a exemplo do que foi feito em atendimento ao subitem 9.3.17 do Acórdão 2876/2019-TCU-Plenário; (seção XI do Voto) 
9.2.10. compatibilize os valores de garantia de execução com o cronograma de investimento das intervenções para a solução de conflitos, em conformidade com o art. 23, inciso V, c/c parágrafo único, inciso II, do mesmo artigo da Lei 8.987/1995 e com o art. 7º da Lei 13.448/2017, a semelhança do que foi determinado nos subitens 9.3.12 e 9.3.13 do Acórdão 2876/2019-TCU-Plenário; (seção XI do Voto) 
9.2.11. ajuste a seção 9 da minuta de termo aditivo, com o objetivo de explicitar, de forma analítica e exaustiva, como se dará o uso compartilhado da ferrovia por meio de operadores ferroviários independentes (OFI) , a fim de atender o art. 9º, inciso III, da Lei 13.448/2017, a semelhança do que foi feito em atendimento ao subitem 9.3.20 do Acórdão 2876/2019-TCU-Plenário; (seção XI do Voto) 
9.2.12. promova adequação da redação da cláusula 33.2 da minuta de termo aditivo ao disposto nos §§ 5º e 6º do art. 25 da Lei 13.448/2017, deixando expresso que os bens da concessão a serem revertidos deverão possibilitar o atendimento da capacidade de transporte e a qualidade dos serviços, conforme condições pactuadas no contrato e vigentes ao tempo da extinção da concessão, a semelhança do que foi feito em atendimento ao subitem 9.3.20 do Acórdão 2876/2019-TCU-Plenário; (seção XI do Voto) 
9.2.13. suprima a hipótese de exclusão de risco da concessão prevista no item 'ii' da cláusula 31.2 da minuta de termo aditivo, por força do disposto no art. 65, inc. II, alínea 'd', da Lei 8.666/1993, c/c o art. 2º, inciso II, da Lei 8.987/1995, a semelhança do que foi determinado nos subitens 9.2.6 do Acórdão 2.195/2018 e 9.3.21 do Acórdão 2876/2019-TCU-Plenário; (seção XI do Voto) 
9.2.14. compatibilize a cláusula de compromisso arbitral da minuta de termo aditivo da EFVM aos procedimentos estabelecidos no Decreto 10.025/2019, consoante preconiza o art. 5º, § 1º, inciso IV, da referida norma; (seção XI do Voto) 
9.3. determinar à Agência Nacional de Transportes Terrestres (ANTT) , com fulcro no art. 43, inciso I, da Lei 8.443/1992, c/c art. 250, inciso II, do Regimento Interno do TCU, que, no prazo de 120 dias, a contar da celebração do termo aditivo de prorrogação, divulgue, em local de fácil acesso no sítio eletrônico da ANTT, informações que viabilizem o acompanhamento e controle pela sociedade, a exemplo das seguintes: relação completa de obras e demais intervenções previstas em cada cidade, o respectivo cronograma físico contendo datas de início e término de cada investimento por cidade, avaliação das metas contratuais de desempenho do concessionário, entre outros dados que se considerem relevantes, com fundamento nos arts. 6º, 7º e 8º da Lei 12.527/2011, a semelhança do que foi feito em atendimento ao subitem 9.4.3 do Acórdão 2876/2019-TCU-Plenário; (seção XI do Voto) '
Ministério da Infraestrutura
'9.4. recomendar ao Ministério da Infraestrutura, com fulcro no art. 250, inciso II, do Regimento Interno do TCU, que avalie a conveniência, a oportunidade e a viabilidade, de incluir, no âmbito da prorrogação antecipada da EFVM, a implantação do ramal entre Cariacica/ES e o Porto de Ubu, em Anchieta/ES, a título de investimento obrigatório; (seção VIII do voto) 
9.5. informar ao Ministério da Infraestrutura e à Agência Nacional de Transportes Terrestres que não há óbice em direcionar recursos do saldo livre do fluxo de caixa (valor de outorga) da modelagem econômico-financeira da prorrogação antecipada da EFVM para a aquisição de trilhos pela concessionária, e à sua entrega à Valec, para aplicação em sua malha ou em outra de interesse da administração, com fundamento no art. 25, § 1º, da Lei 13.448/2017, desde que, previamente à celebração do termo aditivo, o Poder Concedente discipline detalhadamente a forma de implementação desta nova diretriz, a exemplo dos procedimentos concernentes ao atendimento das especificações técnicas, ao rastreamento, à garantia, à guarda do material, à economicidade, à contabilização dos dispêndios, ao cronograma e ao direcionamento à malha que efetivamente tenha condições de instalação desses trilhos, mitigando os riscos de desvio dos princípios que nortearam a mencionada autorização legal; (seção X do voto) 
9.6. encaminhar cópia da peça 134 destes autos ao Ministério da Infraestrutura para que avalie a conveniência, oportunidade e viabilidade de incluir os projetos indicados nas obrigações de investimento da prorrogação antecipada da EFVM; (seção XII do voto) 
9.7. ordenar à Secretaria de Fiscalização de Infraestrutura Portuária e Ferroviária o monitoramento das determinações e recomendações proferidas neste acórdão; e
9.8. dar ciência desta deliberação à Agência Nacional de Transportes Terrestres (ANTT) , ao Ministério da Infraestrutura e à Vale S.A.'
14. Considerando que o Acórdão 297/2020-TCU-Plenário, de Relatoria do Min. Bruno Dantas, havia firmado compromisso ao Exmo. Sr. Presidente da CTFC que este Tribunal encaminharia cópia integral dos aludidos processos tão logo fossem julgados, a presente instrução proporá a adoção de tal medida e o arquivamento do presente processo.
CONCLUSÃO
15. A presente instrução teve por objetivo apresentar arrazoado das fiscalizações e dos respectivos julgamentos (Acórdão 1946/2020-TCU-Plenário e Acórdão 1947/2020-TCU-Plenário) sobre os processos de desestatização referentes à análise dos atos e procedimentos preparatórios para a prorrogação antecipada dos contratos de concessão da Estrada de Ferro Carajás (TC Processo 018.841/2019-8) e da Estrada de Ferro Vitória a Minas (TC Processo 018.842/2019-4) , ambos de relatoria do Exmo. Ministro Bruno Dantas, a fim de atender a Solicitação do Congresso Nacional (SCN) decorrente do Requerimento 29/2018.
16. Entende-se pertinente enviar cópia integral dos processos (TC Processo 018.841/2019-8 e TC Processo 018.842/2019-4) , ao Presidente da Comissão de Transparência, Governança, Fiscalização e Controle e Defesa do Consumidor do Senado Federal, para atendimento à presente Solicitação, e seu posterior arquivamento.
PROPOSTA DE ENCAMINHAMENTO
17. Ante o exposto, com fulcro no art. 17, inciso II da Resolução-TCU 215/2008, submete-se a presente Solicitação do Congresso Nacional à consideração superior, propondo considerar atendida a presente Solicitação e, nos termos do art. 8º da Resolução-TCU 315/2020, fazer constar, na ata da sessão em que estes autos forem apreciados, comunicação do relator ao colegiado no sentido de:
I) enviar cópia integral dos processos (TC Processo 018.841/2019-8 e TC Processo 018.842/2019-4) , ao Presidente da Comissão de Transparência, Governança, Fiscalização e Controle e Defesa do Consumidor do Senado Federal, para atendimento à presente Solicitação, conforme previsão do art. 19 da Resolução-TCU 215/2008;
II) arquivar os presentes autos, com fulcro no art. 169, inciso V do RITCU."
	É o Relatório.

não há

Não atuou.

SOLICITAÇÃO DO CONGRESSO NACIONAL PARA REALIZAÇÃO DE FISCALIZAÇÃO NO PROCEDIMENTO DE PRORROGAÇÃO ANTECIPADA DOS CONTRATOS DE CONCESSÃO DE FERROVIAS ORIGINALMENTE PACTUADOS COM A COMPANHIA VALE DO RIO DOCE. POR MEIO DO ACÓRDÃO 297/2020-TCU-PLENÁRIO O TRIBUNAL CONHECEU DA SOLICITAÇÃO, DETERMINOU O ENVIO DE CÓPIA DE PEÇAS DOS PROCESSOS 018.841/2019-8 E 018.842/2019-4 À COMISSÃO DE TRANSPARÊNCIA, GOVERNANÇA, FISCALIZAÇÃO E CONTROLE E DEFESA DO CONSUMIDOR DO SENADO FEDERAL (CTFC), ESTENDEU OS ATRIBUTOS DEFINIDOS NO ART. 5° DA RESOLUÇÃO-TCU 215/2008 AOS ALUDIDOS PROCESSOS E PRORROGOU O PRAZO PARA ATENDIMENTO À SOLICITAÇÃO. ENCAMINHAMENTO DE CÓPIA DOS PROCESSOS 018.841/2019-8 E 018.842/2019-4 APÓS DELIBERAÇÃO. CONSIDERAR INTEGRALMENTE ATENDIDA A SOLICITAÇÃO. ARQUIVAMENTO.

SOLICITAÇÃO DO CONGRESSO NACIONAL (SCN)

Secretaria de Fiscalização de Infraestrutura Portuária e Ferroviária (SeinfraPortoFerrovia).

Trata-se de Solicitação do Congresso Nacional (SCN) por meio do encaminhamento feito pelo ex-Senador Ataídes Oliveira, então Presidente da Comissão de Transparência, Governança, Fiscalização e Controle e Defesa do Consumidor do Senado Federal (CTFC) , ao apreciar o Requerimento 29, de 2018, de autoria do ex-Senador Ricardo Ferraço, que requer a este Tribunal auditoria sobre a renovação antecipada dos contratos de concessão de ferrovias originalmente pactuados com a Companhia Vale do Rio Doce (atual Vale S.A.) .
Os procedimentos de renovação antecipada dos contratos de concessão de ferrovias que tem a Vale S.A. como concessionária, Estrada de Ferro Carajás (EFC) e Estrada de Ferro Vitória a Minas (EFVM) , são objeto de acompanhamento por este Tribunal no âmbito dos processos TC Processo 018.841/2019-8 e TC Processo 018.842/2019-4, respectivamente, ambos de minha relatoria.
Por meio do Acórdão 297/2020-TCU-Plenário, este Tribunal deliberou:
9.1. conhecer da presente solicitação, por estarem preenchidos os requisitos de admissibilidade previstos nos arts. 38, inciso I, da Lei 8.443/1992, 232, inciso III, do Regimento Interno do TCU, e 4º, inciso I, alínea "b", da Resolução-TCU 215/2008;
9.2. encaminhar à Comissão de Transparência, Governança, Fiscalização e Controle e Defesa do Consumidor do Senado Federal (CTFC) cópia das peças 76 e 79 do processo TC Processo 018.841/2019-8 e das peças 79 e 84 do processo TC Processo 018.842/2019-4, informando ao Exmo. Sr. Presidente da CTFC que este Tribunal encaminhará cópia integral dos aludidos processos tão logo sejam julgados;
9.3. estender, por força do art. 14, inciso III, da Resolução-TCU 215/2008, os atributos definidos no art. 5º da referida resolução aos processos TC Processo 018.841/2019-8 e TC Processo 018.842/2019-4;
9.4. prorrogar por 180 dias, contados a partir da data deste acórdão, nos termos do art. 12 da Resolução-TCU 215/2008, o prazo para atendimento da presente solicitação; e
9.5. Determinar à Secretaria de Fiscalização de Infraestrutura Portuária e Ferroviária (SeinfraPortoFerrovia) que insira cópia deste Acórdão nos processos TC Processo 018.841/2019-8 e TC Processo 018.842/2019-4 e encaminhe cópia integral dos respectivos processos à Comissão de Transparência, Governança, Fiscalização e Controle e Defesa do Consumidor do Senado Federal (CTFC)  tão logo sejam julgados. (destaques acrescidos) 
Apreciados os processos TC Processo 018.841/2019-8 e TC Processo 018.842/2019-4, nos quais foram proferidos os Acórdãos 1.946/2020 e 1.947/2020, respectivamente, ambos do Plenário, deve-se encaminhar cópia integral dos mencionados processos à Comissão de Transparência, Governança, Fiscalização e Controle e Defesa do Consumidor do Senado Federal (CTFC) , conforme determinado no subitem 9.5 do Acórdão 297/2020-TCU-Plenário, considerar atendida esta solicitação de fiscalização e arquivar estes autos.
Ante o exposto, voto por que o Tribunal adote o Acórdão que ora submeto à deliberação deste Colegiado na forma do art. 5°, incisos II e III, da Resolução-TCU 215/2008.
TCU, Sala das Sessões Ministro Luciano Brandão Alves de Souza, em 31 de março de 2021.
Ministro BRUNO DANTAS 
Relator